【裁判字號】    99,司養聲,347
【裁判日期】    991118
【裁判案由】    終止收養
【裁判全文】
臺灣高雄地方法院民事裁定           99年度司養聲字第347號
聲  請  人  乙○○
上聲請人聲請許可終止收養事件，本院裁定如下：
    主  文
准予終止聲請人乙○○（男，民國○○○年○月○○日生，身分
證統一編號：Ｚ000000000號）與養父甲○○（已歿）
間之收養關係。
程序費用新臺幣壹仟元由聲請人負擔。
    理  由
一、按在養父母死亡後，民法修正前第1080條第5 項規定僅限於
    養子女不能維持生活而無謀生能力時，始得聲請法院許可終
    止收養，失之過嚴，是為保護養子女之利益，應使其有聲請
    法院許可終止收養之機會（見民國96年5 月23日修正立法理
    由一），故於修正後民法第1080條之1 第1 項、第4 項明定
    ：「養父母死亡後，養子女得聲請法院許可終止收養。」；
    「法院認終止收養顯失公平者，得不許可之。」又按養父母
    死亡時，養父母與養子女間之婚生親子關係固已消滅，然二
    者間之收養關係並未當然解消，是我國法上定有死後終止收
    養之制度，其目的在於解消養子女與死亡養父母之親屬間之
    法定血親關係，同時為圖回復其本性及回復其與本生父母之
    法律關係。換言之，在法院依法裁定收養終止之前，收養人
    與被收養人間之收養關係仍持續中，是本件即無適用舊法關
    於終止收養要件之餘地，而應逕依修正後民法親屬編之規定
    予以審酌，合先敘明。
二、聲請意旨略以：緣聲請人乙○○之養父甲○○（男，民國○○
    年○○月○ 日生，身分證統一編號：Ｚ000000000號）於83年9
    月18日死亡，聲請人爰依民法第1080之1 條第1 項規定聲請
    准予終止前開之收養關係等語。
三、經查：
（一）聲請人上述之主張，業據其提出戶籍謄本2 紙為證，並經
      其到庭陳述：「（問：聲請事項？）請求終止乙○○與甲
      ○○之收養關係。（問：事實理由？）詳如聲請狀所載。
      因養父已於83年9 月18日死亡，依民法第1080條之1 第1
      項規定，請准予停止前開之收養關係。（問：何時被甲○
      ○收養？）很小的時候，大約1 、2 歲，我是被養父母一
      起收養，養母和我生父好像是屏東的隔壁莊，好像是養父
      母沒有生才收養我，生父母那邊還有2 個哥哥，1 個姐姐
      。被收養之後都是養父母照顧我，養父在83年時過世，我
      跟養母在91年終止收養關係，養父過世時，都是養母處理
      ，我沒有繼承，養父過世之後我有祭拜養父。（問：是否
      了解終止收養在法律上的意義，回復本姓與本生父母的關
      係？）是，養母表示不需要我再去找她，生父母都還在世
      ，兄弟姊妹也都叫我回去。」等語（見本院99年11月12日
      非訟事件筆錄）。
（二）另本院審酌聲請人業於91年6 月28日與養母邱春月合意終
      止收養關係，此有戶籍謄本1 件附卷可查，綜上，堪認本
      件聲請人聲請終止與養父甲○○之收養關係，應無任何顯
      失公平之情形，揆諸首揭說明，聲請人之聲請，於法並無
      不合，應予准許。
四、依非訟事件法第21條第1 項前段、第24條第1 項，裁定如主
    文。
五、如不服本裁定，應於裁定送達後10日之不變期間內，向本院
    提出抗告狀，並繳納抗告費新臺幣1,000 元。
中    華    民    國    99    年    11    月    18    日
                  家事法庭  司法事務官  宋佳蓁

司法院資訊處製作；財團法人民間司法改革基金會備份。
